【裁判字號】    97,消債更,18
【裁判日期】    970620
【裁判案由】    聲請更生程序
【裁判全文】
臺灣高雄地方法院民事裁定            97年度消債更字第18號
聲  請  人  甲○○
上列當事人因消費者債務清理事件聲請更生，本院裁定如下：
    主  文
更生之聲請駁回。
聲請費用由聲請人負擔。
    理  由
一、聲請意旨略以：聲請人有不能清償債務情事，前已提出債權
    人清冊，以書面向最大債權金融機構請求共同協商債務清償
    方案，協商成立並約定每月償還新臺幣（下同）28,520元，
    然因債務人之月收入僅有18,000元至22,000元，每月須支出
    14,000元，故無力繼續履行原協商條件，顯因非可歸責於己
    之事由，致履行有重大困難，且其無擔保或無優先權之債務
    總額未逾1,200 萬元，復未經法院裁定開始清算程序或宣告
    破產，自仍得聲請更生云云。
二、按債務人與金融機構協商成立者，不得聲請更生或清算，但
    因不可歸責於己之事由，致履行顯有重大困難者，不在此限
    ；本條例施行前，債務人依金融主管機關協調成立之中華民
    國銀行公會會員辦理消費金融案件無擔保債務協商機制與金
    融機構成立之協商，準用前項之規定，消費者債務清理條例
    第151條第5項、第6項分別定有明文。衡諸債之關係，係以
    當事人間之信賴關係為基礎，為社會經濟組織之重要支柱，
    故當事人於以法律行為追求自己之利益之際，亦應顧及對方
    之利益，並考量債權債務在社會上之作用，本於誠實及信用
    之原則，行使債權及履行債務。是對於已陷入經濟上困境之
    消費者，若任其於惡性循環之債務窘境中自生自滅，將衍生
    嚴重之社會問題，難以維持安定之社會經濟秩序，故為兼顧
    債權人、債務人雙方之利益，對陷於經濟上困境之消費者，
    乃允其於消費者債務清理條例施行後，得選擇以重建型之更
    生程序或清算型之清算程序清理其債務，藉以妥適調整債務
    人與債權人及其他利害關係人間之權利義務關係，保障債權
    人獲得公平受償，並謀求消費者經濟生活之重建復甦機會。
    惟對於已與金融機構協商成立，或於本條例施行前，已依金
    融主管機關協調成立之中華民國銀行公會會員辦理消費金融
    案件無擔保債務協商機制與金融機構成立協商之債務人，若
    非因不可歸責於己之事由，致履行顯有重大困難，僅係為圖
    謀減免債務，而不為債務之履行，自有違債權契約為誠信契
    約之本旨，故依消費者債務清理條例第151條第6項準用同條
    第5 項前段之規定，不得聲請更生或清算，始能避免肇致道
    德危險。次按聲請更生或清算不合程式或不備其他要件者，
    法院應以裁定駁回之，但其情形可以補正者，法院應定期間
    先命補正，消費者債務清理條例第8 條亦有明文規定。
三、經查：
  (一)債務人前於消費者債務清理條例施行前，依金融主管機關協
    調成立之中華民國銀行公會會員辦理消費金融案件無擔保債
    務協商機制與金融機構於95年7 月間成立協商，當時債務人
    之無擔保債務總額為532,541 元，雙方約定聲請人每月應償
    還款項合計為28,520元，聲請人自95年10日起開始依約繳款
    ，繳款11期至96年5 月止，其後即未再履行等情，已據債務
    人提出協議書及無擔保債務還款計劃為證，且有香港商上海
    匯豐銀行股份有限公司（原債權人中華商業銀行股份有限公
    司）民事陳報狀附卷可稽，堪信為真實。
  (二)聲請人雖主張其於消費者債務清理條例施行前，依金融主管
    機關協調成立之中華民國銀行公會會員辦理消費金融案件無
    擔保債務協商機制與金融機構成立之協商，然因債務人每個
    月收入扣除每個月依協商條件應清償之金額，無法維持最低
    基本生活，其因不可歸責於己之事由，致履行顯有重大困難
    ，為此應許其聲請更生等語。惟查：債務人與其母親（74歲
    ）同住，而債務人之配偶於行院院農業委員會漁業署遠洋漁
    業開發中心任職，96年薪資所得為90 0,867元（每月約75,0
    72元）；又債務人自97年5 月1 日起任職於大聯合體育運動
    鞋工作，每月薪資18,000元，且其自94年5 月31日起每月勞
    保投保薪資為19,200元（投保單位為高雄市美髮美容技術指
    導員職業工會）；此有員工職務證明書、戶籍謄本、勞保局
    電子閘門查詢作業被保險人投保資料查詢及稅務電子閘門財
    產所得調件明細表在卷足憑，可認債務人與其配偶每月薪資
    所得（不含加班費）合計約為93,072元（18,000+75,072 ＝
    93,072）。又參酌96年度每人免稅額77,000元計算每人每月
    基本生活所需約6,500 元，核與債務人陳明扶養母親每月支
    付3000元、膳食及雜項支出共5,00 0元相當，則債務人及其
    配偶、母親每人每月生活費平均以6, 500元計算，再加上債
    務人每月支付之房租8,000 元，則債務人家庭每月實際家庭
    生活費用合計約27,500元（計算式：6,500 ×3 ＋8,000=27
    ,500），是依此計算，債務人家庭每月薪資所得扣除每月家
    庭生活費用後之餘額，尚非不能履行債務人依債務協商約定
    每月應償還之款項28,520元。
  (三)債務人另稱其曾於條例施行前，與各債權銀行就無擔保債務
    成立協商，然該協商有因支出大於收入之非可歸責於債務人
    事由，致履行顯有重大困難之情事等情。惟按依債務人與金
    融機構協商成立者，除非因不可歸責於己之事由，致履行顯
    有重大困難，否則不得聲請更生或清算，消費者債務清理條
    例第15 1條第5 項規定意旨甚明。是債務清償方案成立後，
    固由債務人按其條件履行，惟需於其後發生情事變更，在清
    償期間收入或收益不如預期，致該方案履行困難甚或履行不
    能，因不可歸責於己，始能聲請更生或清算。此項規定旨在
    避免債務人任意毀諾已成立之協商，濫用更生或清算之裁判
    上債務清理程序，蓋以債務清償方案係經當事人行使程序選
    擇權所為之債務清理契約，債務人應受該成立之協議所拘束
    。債務人既已與金融機構協商成立，如認該協商方案履行有
    其他不適當情形，自仍應再循協商途徑謀求解決。查，債務
    人前經協商時，其收入情況與本件聲請時未有不同，加以其
    所為支出並非全然可信，仍有履行清償之能力，俱如前述，
    既無情事變更，且無重大履行困難之處。又債務人既有固定
    收入之履行能力，縱有履行不便，亦得經由個別債權銀行協
    商程序以求適當履債，此有行政院金融監督管理委員會新聞
    稿存卷可考。準此，堪認債務人尚乏不可歸責於己致履行顯
    有重大困難之情形可言。
四、查本件聲請人具狀聲請更生，漏未提出證據證明其無因不可
    歸責於己之事由，致依原協商條件履行顯有重大困難，前經
    本院於97年5 月1 日通知其於5日內補正，該通知已於97年5
    月8 日合法送達聲請人，有送達證書在卷足稽。依上開所述
    ，本件債務人遲未能舉證證明其無因不可歸責於己之事由，
    致依原協商條件履行顯有重大困難，則其聲請更生，應屬要
    件不備，依首揭條文之意旨，自應駁回其更生之聲請，爰裁
    定如主文。
中    華    民    國    97    年    6     月    20    日
              民事第四庭    法  官  張茹棻
上為正本係照原本作成
如不服本裁定，應於裁定送達後10日內，以書狀向本院提出抗告
，並繳納抗告費新臺幣1000元
中    華    民    國    97    年    6     月    20    日
                            書記官  黃美秀


司法院資訊處製作；財團法人民間司法改革基金會備份。
